【裁判字號】    90,自,255
【裁判日期】    901012
【裁判案由】    詐欺
【裁判全文】
臺灣板橋地方法院刑事判決                            九十年度自字第二五五號
    自  訴  人  乙○○
    被      告  甲○○
右列被告因詐欺等案件，經自訴人提起自訴，本院判決如左：
    主      文
甲○○無罪。
其餘被訴侵占部分自訴不受理。
    理      由
壹、自訴意旨略以：被告甲○○為臺北縣廢棄土處理商業同業公會之理事長，亦為勗
    橋股份有限公司（下簡稱勗橋公司）之負責人，明知勗橋公司之財務已無清償能
    力，仍隱瞞上情，而於民國（下同）八十九年三月十六日持勗橋公司簽發發票日
    為八十九年五月二十三日，面額各為新臺幣（下同）五十萬元，付款人為華南商
    業銀行民生分行之支票二紙向自訴人借貸一百萬元，自訴人不疑有他即如數借予
    ，惟上開支票屆期時被告甲○○卻要求自訴人勿提示，表示願支付五萬元之利息
    ，並另再交付勗橋公司簽發發票日為八十九年七月二十五日，面額為一百零五萬
    之支票而取回已到期之前開支票，詎該支票到期後被告甲○○又向自訴人表示勿
    提示，俾免勗橋公司因退票而造成信用破產，並保證近期內付清，自訴人乃同意
    暫不提示，詎嗣經自訴人再三催促，被告甲○○卻置之不理，自訴人只得於九十
    年三月十二日、二十一日二次提示該支票，竟遭被告甲○○撤銷付款委託而未獲
    兌付，自訴人始知受騙，因認被告甲○○涉犯刑法第三百三十九條第一項之詐欺
    取財罪嫌；又被告甲○○於八十九年九月十日以公會需款為由，持公會所簽發之
    支票一紙（票號：ＡＵ0000000號，面額：三十萬元，發票日：九十年三
    月二十日，付款人：臺灣中小企業銀行板橋分行），向自訴人借得三十萬元，詎
    被告甲○○竟未將該款項納入公會帳戶，而侵占入已，因認被告甲○○另涉犯刑
    法第三百三十六條第一項之業務侵占罪嫌。
貳、無罪部分：
一、按犯罪事實應依證據認定之，無證據不得推定其犯罪事實，刑事訴訟法第一百五
    十四條定有明文；且認定不利於被告之事實，須依積極證據，苟積極證據不足為
    不利於被告事實之認定時，即應為有利於被告之認定，更不必有何有利之證據（
    參照最高法院三十年上字第八一六號判例）。又按刑法第三百三十九條第一項詐
    欺取財罪之成立，以意圖為自己或第三人不法所有，以詐術使人將本人或第三人
    之物交付為要件，故須具備：（一）行為人有為自己或第三人不法所有之主觀意
    圖。（二）行為人向被害人施用詐術。（三）被害人因其詐術而陷於錯誤，而交
    付本人或第三人之物等三項構成要件始足當之，苟欠缺其一，即無從成立該罪，
    此觀該法條規定自明。又自訴人與被告係處於對立地位，其提起自訴，係以使被
    告受刑事訴追為目的，是其指訴是否與事實相符仍應調查其他證據以資審認（參
    照最高法院八十年度臺上字第四一四四號判決要旨）。
二、自訴人認被告甲○○涉犯詐欺取財罪嫌，無非係以被告屢次要求自訴人暫勿提示
    該等支票，嗣卻撤銷付款委託為其論據；訊據被告甲○○固坦承伊係臺北縣廢棄
    土處理商業同業公會之理事長，亦為勗橋公司之負責人，曾於八十九年三月十六
    日持勗橋公司簽發發票日為八十九年五月二十三日，面額各為五十萬元，付款人
    為華南商業銀行民生分行之支票二紙向自訴人借貸一百萬元，嗣於該等支票屆期
    時要求自訴人勿提示，而另再交付勗橋公司簽發發票日為八十九年七月二十五日
    ，面額為一百零五萬之支票一紙換回已到期之前開支票，其後於該支票到期後復
    請求自訴人勿提示，而其於提示期限後曾為撤銷付款委託等情，惟堅決否認有被
    訴之詐欺取財罪行，辯稱：伊係因事後經濟不景氣及公司經營不善而無力清償，
    於八十九年三月十二日經銀行通知本案支票業經提示，因伊期間曾付利息予自訴
    人，故不知支票會遭提示，一時未準備供兌付之款項，始撤銷付款委託，伊並無
    詐欺之犯行等語。
三、經查：
（一）被告甲○○除本案所借一百萬元外，尚於八十九年五月十五日向自訴人借款五
      十萬元（扣利息一萬元），並開立支票（票號：ＡＣ0000000號，面額
      ：五十萬元，票載發票日：八十九年六月十五日，付款人：華南商業銀行民生
      分行），嗣於八十九年六月十五日如期兌現，另就所借一百萬元部分於八十九
      年九月二十日亦曾付利息四萬二千元（以華泰銀行永吉分行為付票人，票號：
      ＬＡ0000000號之支票兌付），八十九年十二月二十日再付利息六萬二
      千元，凡此業為被告所陳述，並提出由「陳勝富」提示兌領之支票為證，並為
      自訴代理人所不否認。自上情觀之，若認被告於借款之初即付心存詐欺尚非無
      疑。
（二）至於被告雖於九十年三月十二日撤銷付款委託，惟依票據法第一百三十五條之
      反面解釋，發票人本得依法於同法第一百三十條所定之提示期限經過後撤銷付
      款委託；而被告確於本案支票之票載發票日至提示日間曾支付利息，業如前述
      ，則被告所辯因銀行通知本案支票遭提示，伊一時未準備供兌付之款項，始撤
      銷付款委託等語，尚非無據，核其用意，應係避免己身之票信受損，尚難執之
      即推論被告於借款之初即有意圖為自己不法之所有之犯意。
（三）又被告業已清償自訴人三十萬元，並與自訴人達成和解（見卷附和解書影本〈
      原本核閱後發還〉），並由自訴代理人表示不予追究（見本院九十年九月二十
      八日審判筆錄），足認被告積極處理債務，而無逃避之意，此亦足為被告有利
      認定之佐證。
四、綜上所述，被告甲○○所辯自堪採信。
五、從而，本案自訴人乙○○自訴被告甲○○涉犯詐欺取財罪嫌，所提出之證據尚不
    足為被告有罪之認定；此外，本院復查無其他積極證據足資證明被告有何被訴之
    詐欺犯行，既不能證明被告犯罪，自應依法為被告無罪之諭知。
、自訴不受理部分：
一、按犯罪之被害人得提起自訴，又不得提起自訴而提起者，應諭知不受理之判決；
    再者，諭知不受理之判決得不經言詞辯論為之，此於自訴程序準用之，刑事訴訟
    法第三百十九條第一項、第三百三十四條、第三百零七條、第三百四十三條分別
    定有明文。次按刑事訴訟法上所稱之犯罪被害人，係指因犯罪而直接受害之人而
    言（參照最高法院六十八年臺上字第二一四號判例要旨）。
二、查本件自訴人乙○○自訴被告甲○○涉犯刑法第三百三十六條第一項之業務侵占
    罪嫌，惟自訴人顯非該犯罪之直接被害人，自不得提起自訴。是自訴人不得提起
    自訴而提起本件自訴，揆諸前開說明，爰不經言詞辯論，逕為諭知不受理之判決
    。
據上論斷，應依刑事訴訟法第三百三十四條、第三百四十三條、第三百零一條第一項
前段、三百零七條，判決如主文。
中      華      民      國       九十       年     十     月    十二    日
                                      臺灣板橋地方法院刑事第五庭
                                          法  官  陳  鴻  清
右正本證明與原本無異。
如不服本判決應於送達後十日內向本院提出上訴狀。
                                          書記官  林  蔚  然
中      華      民      國       九十       年     十     月    十九    日


司法院資訊處製作；財團法人民間司法改革基金會備份。
